最高法院刑事判決　　　　　　九十六年度台上字第三九六八號
上　訴　人　台灣高等法院台南分院檢察官
被　　　告　甲○○
　　　　　　乙○○
　　　　　　　　　　號
　　　　　　丙○○
　　　　　　丁○○
　　　　　　　　　　16號
　　　　　　戊○○
上列上訴人因被告等違反公職人員選舉罷免法案件，不服台灣高
等法院台南分院中華民國九十六年一月二日第二審判決（九十五
年度選上訴字第七０九號，起訴案號：台灣嘉義地方法院檢察署
九十四年度選偵字第二七號），提起上訴，本院判決如下：
    主  文
原判決關於甲○○部分撤銷，發回台灣高等法院台南分院。
其他上訴駁回。
    理  由
壹、撤銷發回部分（即甲○○部分）
本件原判決以公訴意旨略以：被告甲○○（原名陳炳仁）係嘉義
縣梅山鄉（下稱梅山鄉）鄉民代表，黃秋旺（經第一審法院以共
同投票行賄罪判處有期徒刑四月，褫奪公權二年，緩刑三年確定
）係梅山鄉安靖社區發展協會（下稱安靖協會）之理事長。被告
與黃秋旺明知安靖協會將舉辦縣外觀摩活動，竟基於共同投票行
賄之犯意聯絡，於民國九十四年八月二日前某日，與黃秋旺聯絡
，表示贊助新台幣（下同）五千元予安靖協會，繼於同年八月二
日，在安靖協會縣外觀摩活動途中之遊覽車上，被告及安靖協會
總幹事吳文杰（經第一審法院以共同投票行賄罪判處有期徒刑三
月，褫奪公權一年，緩刑二年確定）在車上以麥克風對遊覽車內
參與該活動之村民羅培基、羅清根等共約一百十多人，公開宣布
議員候選人甲○○贊助五千元，次日十八時三十分許，在嘉義縣
大林鎮「梅莊餐廳」聚餐時，被告以麥克風請在場之羅培基、羅
清根等村民支持其參選縣議員。同年八月六日，在梅山鄉安靖村
柿仔寮七號吳文杰之住宅，黃秋旺即代墊支付被告所贊助之五千
元予吳文杰收受。又被告復基於投票行賄之犯意，連續於同年九
月六日聯絡梅山鄉國民黨黨部民眾服務處主任張裕隆（經第一審
法院判決無罪確定）代墊支付其贊助五千元予梅山鄉過山社區發
展協會（下稱過山協會）之觀摩活動，翌日在該國民黨黨部民眾
服務處所在，張裕隆即將其代墊被告贊助之現金五千元，連同其
自贈之礦泉水八箱交付予不知情之林儀圳，同日途中在雲林縣古
坑交流道休息站，林儀圳再將該贊助現金五千元及礦泉水交付予
梅山鄉過山村村長兼過山協會理事長林忠良（經第一審法院以共
同投票行賄罪判處有期徒刑三月，褫奪公權一年，緩刑二年確定
）收受，而後林忠良即在該活動途中之四台遊覽車上以麥克風向
在場參與之村民林大全、楊大川、張春志、林明洝及簡妙貞等共
約一百六十多人，公開宣布被告贊助五千元，繼於同日十九時許
，在嘉義縣大林鎮「寶島餐廳」聚餐時，被告及林忠良均以麥克
風述及「甲○○要參選縣議員，希望投他一票」等情。因認被告
係犯（修正前）公職人員選舉罷免法第九十條之一第一項對於有
投票權人交付賄賂罪嫌云云。經審理結果，認不能證明被告犯該
罪，因而撤銷第一審論處被告以連續對於有投票權人行求賄賂罪
刑，改判諭知被告無罪，固非無見。
惟查：(一)原判決理由雖說明：安靖協會於九十四年八月二日舉
辦之「六星計畫」係嘉義縣政府計畫方案中之縣外觀摩活動，因
經費不足，由安靖協會理事長黃秋旺打電話聯絡被告請求金錢贊
助，故該「六星計畫」係縣外觀摩活動，並非被告「主辦或『主
動』」贊助，亦「非因選舉而舉辦」，若無其他積極證據證明被
告答應贊助社區活動經費係具賄選之犯意，即難遽認被告有使有
投票權人，為不行使投票權或為一定行使之意思；且該活動並非
專為支持被告而舉辦，被告縱在到場後要求支持參選，黃秋旺、
林忠良亦發言請求支持被告，仍屬現今社會公眾活動之社交禮儀
與常態，不能因有此言論，即認定係賄選行為等旨（原判決第十
頁倒數第十三行至倒數第一行、第十一頁第七至第十一行）。惟
同案被告黃秋旺於法務部調查局嘉義縣調查站詢問時供稱：「（
問：你前稱梅山鄉代表甲○○贊助五千元給安靖社區發展協會，
辦理前開觀摩活動，其詳情為何？）在安靖社區發展協會辦理前
開觀摩活動之前，我與社區總幹事吳文杰前往梅山鄉富士遊覽車
公司處理活動車輛事宜，當時我打電話給甲○○，向其表示該活
動於八月三日在大林鎮梅山餐廳吃晚飯，請他到場參加，我並告
訴他，黃焜龍有贊助三千元，他就告訴我他要贊助五千元」等語
（見偵查卷第一卷第九十一頁）。果黃秋旺所證無誤，黃秋旺雖
有邀請被告參與該餐會，並告知有他人贊助三千元之事，然並未
要求被告贊助，而係被告主動表示要贊助五千元；原判決謂非被
告主動贊助，核與卷內證據未合，已有證據上理由矛盾之違誤。
再被告於贈與五千元後，即於該觀摩活動表明參選之意願，並由
黃秋旺、林忠良發言請求支持被告，有無與一般之贈與有別，何
以仍屬現今社會公眾活動之社交禮儀與常態，原判決未說明其依
憑，亦有判決理由不備之違誤。（二）原判決復說明：依我國選
舉之常情，候選人或其助理在決定投入選戰後，為求勝選，莫不
積極於民間各種婚喪喜慶宴會、廟會、活動中出席趕場，使候選
人能當面對選民請託支持，此為提高能見度方法之一，況查九十
四年縣議員選舉，受理候選人登記時間為同年九月三十日至同年
十月四日，公告候選人競選活動期間為同年十一月二十三日，而
被告答應贊助活動經費之時間分別在同年八月初及九月初，當時
距離投票日尚有近四個月之久，屆時該參與該活動之人是否投票
及記得被告贊助活動之事，均未可知，就社會一般生活經驗言，
二者是否有對價關係，並非無疑，再以時間上衡之，與選舉投票
尚有三個多月，亦難達賄選之效果，故難謂被告主觀上具有行賄
之犯意等情（原判決第十一頁第十一至十五行、第十二頁第二至
第十一行）。然按公職人員選舉罷免法第九十條之一關於投票行
賄處罰之規定，其立法意旨乃在防止金錢之介入選舉，維護選舉
之公平與純正。而近年來選風惡化，候選人為求當選，乃競相提
早賄選活動，常提前於選務機關發布選舉公告之前或其登記參選
之前，即對有投票權人或預期於投票日已取得該投票權之人，預
為賄賂，請求於選舉時投票支持，類此提前賄選行徑，敗壞選風
尤甚，若謂相關法令無從加以規範處罰，無異鼓勵賄選者提前為
之，顯非立法本意，故對於有投票權之人行求、期約或交付賄賂
，不以行求、期約或交付賄賂時，選務機關已發布選舉公告或該
候選人已登記參選為限，祇須提前賄選之雙方，於行賄、受賄當
時，均預期行賄者將來參選時，將投票予以支持即屬之，方合於
立法意旨。從而，行賄時縱尚未發布選舉公告，或未登記參選，
然其既已著手賄選之實施，日後如亦實際登記取得候選人資格；
受賄者亦成為有投票權之人時，犯罪構成要件即屬成就。又上開
賄選罪，只須行為人交付之金錢、財物或其他不正利益，與該有
投票權之人相約為投票權之一定行使或不行使，有相當對價關係
，即克成立；至於是否具有相當對價關係，則應就交付之目的、
交付者與收受者之關係、賄賂或不正利益之種類、價額、交付之
時間等客觀情形綜合研判，非可以名義為贊助或餽贈，即謂其與
有投票權之人行使投票權或不行使，無相當對價關係。原判決以
被告上開贊助經費之行為距投票時日為早等由，資為有利於被告
之論據，亦難謂適法。檢察官上訴意旨執此指摘，尚非全無理由
，應認原判決關於被告甲○○部分有撤銷發回之原因。
貳、上訴駁回部分（即被告乙○○、丙○○、丁○○、戊○○部
分）
按刑事訴訟法第三百七十七條規定，上訴於第三審法院，非以判
決違背法令為理由，不得為之。是提起第三審上訴，應以原判決
違背法令為理由，係屬法定要件。如果上訴理由狀並未依據卷內
訴訟資料，具體指摘原判決不適用何種法則或如何適用不當，或
所指摘原判決違法情事，顯與法律規定得為第三審上訴理由之違
法情形，不相適合時，均應認其上訴為違背法律上之程式，予以
駁回。本件原判決維持第一審諭知被告乙○○、丙○○、丁○○
、戊○○無罪之判決，駁回檢察官在第二審之上訴。係以：（一
）被告乙○○、丙○○部分。依憑被告乙○○、丙○○均堅決否
認行賄犯行，被告乙○○辯稱：伊當時為梅山鄉鄉長，梅山鄉梅
北村（下稱梅北村）所辦的活動有編列預算，並經過代表會同意
後執行預算，因梅北村的人口有六千多人，舉辦單位要求贈送摸
彩禮物，所以才贈送價值五千元之電視機，並非以個人名義贊助
；被告丙○○辯以：伊當時為梅北村村長，梅北村人口較多，所
以要求鄉公所提供較大的摸彩獎品，並無贈送給特定對象，電視
機是由電器行送到大會，款項也是向鄉公所收取各等語。參酌證
人即梅山鄉公所「六星計畫」承辦人員李崑山結證：梅北村九十
四年度實施「六星計畫」，舉辦自助餐會及摸彩活動，鄉公所補
助十二萬元，梅北村長丙○○並向梅山鄉公所要求提供摸彩品
，因為梅北村村民達六千餘人，是梅山鄉轄內最大村莊，鄉公所
才提供電視機摸彩，並由電器行拿收據到鄉公所請款，鄉公所則
以國庫支票支付等語，及卷附梅北村九十四年度實施社區總體營
造六星計畫、梅山鄉公所購買電視機統一發票、梅山鄉總預算費
用明細表及支票存根各一紙而為論斷，已敘述其憑以論斷之心證
理由。並說明：梅山鄉公所係「六星計畫」之主辦單位，且係梅
北村之直屬上級機關，於梅北村舉辦上開「六星計畫」社區活動
，由上級機關提供價值五千元之電視機，作為該村摸彩活動之最
大項，其提供品之價值，尚合於一般人之認知，而與常情無
違；且上開電視機既係摸彩品，並非贈與特定之人，抽中電視
機之人應自喜於自己運氣好，而非感謝提供品之人，另眾多未
抽中電視機之人，更難使彼等對提供品之人存感謝之意，進而
動搖其投票意願甚明；縱或在尚未開之前，參加之人有中獎之
期待利益，惟梅北村舉辦之該摸彩活動，參加者達一千餘人，以
該電視機五千元計算價值，平均每人期待利益不及五元，則參加
該活動之梅北村民，是否認知被告乙○○欲對其行求、期約或交
付賄賂，因而投票支持被告乙○○，顯有疑義。（二）被告丁○
○、戊○○部分。依憑被告丁○○辯稱：伊身為縣議員，故於舉
辦活動時，贈送兩支電扇摸彩，並沒有要求支持特定對象；被告
戊○○辯以：伊係梅山鄉圳南社區發展協會（下稱圳南協會）理
事長，伊主辦活動邀請丁○○提供摸彩獎品，係在助興各等語。
參酌證人陳良湖、劉啟安之證述（圳南協會於九十四年十月六日
十二時許，在嘉義縣圳南村三元宮廣場舉辦重陽敬老及摸彩活動
，被告丁○○應邀參加，並購買二支電扇，作為摸彩活動之用等
情），卷附登載各界人士致贈摸彩品之壁報紙四張，而為論斷
，已敘述其憑以論斷之心證理由。並說明：被告丁○○係擔任嘉
義縣縣議員，其戶籍設在梅山鄉，係因梅山鄉民支持當選，對於
圳南協會邀請其參加該會舉辦之重陽敬老摸彩活動，故以縣議員
身分贊助品供摸彩之用，應合於地方民情及社交禮儀；又其所
贊助之電扇二支，價值僅一千八百元，在各項間並非特別昂貴
，以被告丁○○之身分地位，致贈該品，合於一般社交禮儀，
尚難認被告丁○○有何藉此致贈品，搏取參加該活動之社區村
民之注意及好感，自難因而遽認被告丁○○有何行賄之犯意。且
上開電扇二支係作為摸彩品，並非贈與有投票權之特定人，而
抽中電扇與否，繫於偶然之機會，射倖性極高，並非人人可得，
中之人是否歸功於自己運氣好，而非感謝提供品之人，另眾
多未抽中者，更難使彼等對提供品之人存感謝之意，進而動搖
其投票意願甚明；縱或在尚未抽開之前，參加之人有中獎之期
待利益，而圳南協會舉辦之上開重陽敬老及摸彩活動，參加之人
約三百餘人等情，以該二支電扇價值一千八百元計算，平均每人
期待利益不及六元；則抽中電扇與否，繫於偶然之機會，而民意
代表致贈電扇供摸彩之用，又合於社交禮儀，就一般人之生活經
驗予以評價，參加該活動之圳南村民要難認知被告丁○○贊助二
支電扇，乃為約使其等為投票權一定之行使或不行使，顯不足以
撼動有投票權之圳南村民，使其因而投票支持被告丁○○之理由
。從形式上觀察，原判決並無違背法令之情形存在。檢察官上訴
意旨略稱：被告乙○○贈送之電視機雖僅五千元，被告丁○○贈
送之電風扇二台亦僅一千八百元，然在場有投票權之村民，每人
均可能抽中，且每人對於五千元或一千八百元之價值感多寡未必
相同，客觀上足以影響在場參與摸彩及其家人、朋友等，不宜以
每人平均所得利益為判定標準，參與摸彩者之期待利益，仍應以
被告乙○○贈送之電視機總值五千元，被告丁○○贈送之電扇二
台各九百元計算，原判決認定彼等無行賄之用意，其認事用法尚
有違誤等語。惟查：證據之取捨，為事實審法院之職權，倘其採
證認事並不違背證據法則，即不得任意指為違法。原判決已敘明
上開電視機或電扇既係提供摸彩之品，並非贈與特定之人，抽
中電視機或電扇與否端視個人運氣好壞，故抽中者會自喜於自己
運氣甚佳，未必感謝提供品之人，而眾多未抽中該獎品者，更
難使彼等對提供品之人存感謝之意，進而動搖其投票意願甚明
；至在尚未抽中之前，參加之人存有期待利益，惟梅北村舉辦
之自助餐及摸彩活動，參加之人達一千餘人等情，以該電視機價
值五千元計算，平均每人期待利益不及五元，而圳南協會舉辦之
上開重陽敬老及摸彩活動，參加之人約三百餘人等情，以該二支
電風扇價值一千八百元計算，平均每人期待利益亦不及六元，並
不足以影響有投票權之村民，使其因而投票支持被告乙○○或被
告丁○○之理由。檢察官上訴意旨執以指摘，無非就原審採證認
事之職權行使，任憑己見，再為單純之事實上爭執，尚不足據以
辨認原判決已具備違背法令之形式，並非適法之第三審上訴理由
。其此部分上訴違背法律上之程式，應予駁回。
據上論結，應依刑事訴訟法第三百九十七條、第四百零一條、第
三百九十五條前段，判決如主文。
中　　華　　民　　國　九十六　年　　七　　月　 二十　 日
                      最高法院刑事第五庭
                          審判長法官  邵　燕　玲
                                法官  張　清　埤
                                法官  陳　世　雄
                                法官  蔡　國　在
                                法官  黃　梅　月
      本件正本證明與原本無異
                                      書  記  官
中　　華　　民　　國　九十六　年　　七　　月  二十四  日
                                                      M
